【裁判字號】    97,易,1027
【裁判日期】    970815
【裁判案由】    竊盜
【裁判全文】
臺灣士林地方法院刑事判決              97年度易字第1027號
公  訴  人  臺灣士林地方法院檢察署檢察官
被      告  乙○○
上列被告因竊盜等案件，經檢察官提起公訴（97年度偵字第2185
號），被告於本院就被訴事實為有罪之陳述，經本院合議庭裁定
本案改由受命法官獨任以簡式審判程序進行審理後，判決如下：
    主  文
乙○○連續犯業務侵占罪，處有期徒刑捌月，減為有期徒刑肆月
，如易科罰金以銀元佰元即新台幣玖佰元折算壹日。
    事  實
一、乙○○自民國94年間起，在甲○○擔任店長，址設臺北縣汐
    止市○○路236 號之「OK便利商店」內擔任店員，負責店內
    補貨、收取店內購物顧客款項、結帳等職務，為從事業務之
    人。其因缺錢花用，竟基於意圖為自己不法所有之概括犯意
    ，連續於95年1 月2 日下午4 時50分、同年月3 日下午4 時
    50 分 及同年3 月19日晚間7 時40分許，利用在上址店內當
    班持有店內貨物及收銀機內款項之機會，於前述95年1 月2
    日、3 日下午4 時50分，將收銀機內之現金易持有為所有，
    2 次共計取走新臺幣（下同）7,200 元，於95年3 月19日晚
    間7時40 分許，將持有之店內所販賣遊戲點數卡6 張變易為
    所有，侵占入己。因甲○○查看店內所設監視器錄得之畫面
    ，始知上情。
二、案經甲○○訴由臺北縣政府警察局汐止分局報告臺灣士林地
    方法院檢察署檢察官偵查起訴。
    理  由
一、上揭犯罪事實，業據被告乙○○於本院審理時自白不諱，而
    據證人甲○○於本院審理時證稱：被告是我們便利商店的店
    員，負責補貨及幫買東西之客戶結帳，收銀機在被告當班時
    間是由被告保管掌控。店內之貨品包括遊戲點數卡及收銀機
    內的現金在被告當班時間均由被告持有。前述95年1 月2 日
    、3 日及3 月19日均係被告當班。經我們查看店內監視器所
    設之內容，可看到被告於95年1 月2 日、3 日在收銀機拿取
    現金，雖無法確定各拿多少錢，但可確定2 次共拿取現金
    7,200 元，另看到被告於95年3 月19日拿遊戲點數卡6 張。
    警詢及偵查中所述被告拿取之現金及遊戲點數卡數目與今日
    所述不符，是因先前所述之金額是將所有被告當班時間所短
    少之金額均計入，及當時尚未將監視器錄得之畫面放大查看
    ，因而先前所述與事實不符，今日所言方正確等語（見本院
    97年7 月23日審理筆錄），堪認被告於「OK便利商店」之職
    務包括補貨、出售貨物、收款、結帳，在其當班時間，店內
    貨物及收銀機內之款項均為其業務上持有之物，且被告於前
    述其當班時間，將其業務上持有之上開各物侵占入己至明。
    此外復有監視器翻拍畫面、檢察官勘驗筆錄在卷可徵。綜上
    ，足認被告自白與事實相符，堪可採信。本件事證明確，被
    告犯行堪予認定，應依法論科。
二、按被告行為後，刑法於94年2 月2 日修正公佈，95年7 月1
    日施行，其中關於本案之第33條第5 款（罰金刑）、第56條
    （連續犯）等規定，均有變更，參酌最高法院95年5 月23日
    95年第8 次刑事庭會議決議，新刑法第2 條第1 項之規定，
    係規範行為後法律變更所生新舊法律比較適用之準據法，於
    新刑法施行後，應適用新刑法第2 條第1 項之規定，為「從
    舊從輕」之比較。另於比較時應就罪刑有關之共犯、未遂犯
    、想像競合犯、牽連犯、連續犯、結合犯，以及累犯加重、
    自首減輕暨其他法定加減原因（如身份加減）與加減比例等
    一切情形，本於統一性及整體性原則，綜其全部罪刑之結果
    而為比較，經查：
    (一)刑法第336 條第2 項設有罰金刑之規定，就刑法第33條第
      5 款有關罰金之最低數額部分，刑法分則編各罪所定罰金
      之貨幣單位原為銀元，修正前刑法第33條第5 款規定：「
      罰金：（銀元）1 元以上」，而銀元與新臺幣間之折算，
      依現行法規所定貨幣單位折算新臺幣條例規定，以銀元1
      元折算新臺幣3 元，即罰金之最低數額為新臺幣3 元；修
      正後刑法第33條第5 款則規定：「罰金：新臺幣1,000 元
      以上，以百元計算之」；經比較修正前、後之規定，刑法
      第336 條第2 項因修正後刑法第33條第5 款所定罰金之最
      低數額，較之修正前提高，自以修正前刑法第33條第5 款
      規定有利於被告。
    (二)被告行為後，刑法業已刪除舊刑法第56條連續犯之規定，
      此刪除雖非犯罪構成要件之變更，但顯已影響行為人刑罰
      之法律效果，自屬法律有變更，依新法第2 條第1 項規定
      ，比較新、舊法結果，仍應適用較有利於被告之行為時法
      律即舊法論以連續犯（最高法院95年第8 次刑事庭會議決
      議參照）。
    (三)綜合上述各條文修正前、後之比較，揆諸前揭最高法院決
      議及修正後刑法第2 條第1 項規定之「從舊從輕」原則，
      被告所犯本案，以修正前刑法較有利於被告，應一體適用
      修正前刑法之規定。
三、核被告所為，係犯刑法第336 條第2 項業務侵占罪。被告先
    後多次業務侵占之犯行，時間緊接，所犯為構成要件相同之
    罪名，顯係基於概括犯意而為之，為裁判上一罪之連續犯，
    應依修正前刑法第56條規定，以一罪論，並加重其刑。再按
    刑事訴訟法第300 條所定科刑之判決，得就起訴之犯罪事實
    ，變更檢察官所引應適用之法條，係指法院於不妨害事實同
    一之範圍內，得自由認定事實適用法律而言。而事實是否同
    一，應視檢察官請求確定其具有侵害性之基本社會事實是否
    同一而定，並以犯罪構成要件有無罪質上之共通性為具體判
    斷之標準。查本件檢察官對被告以竊盜罪提起公訴，而原判
    決變更檢察官起訴之法條，改判論處業務上侵占罪刑，核其
    變更法條前後兩罪之侵害財產法益、侵害之時、地及被害主
    體，均無差異，抑且其具有「意圖為自己不法之所有」之主
    觀犯意及侵害「他人之物」為犯罪客體之構成要件，並有罪
    質上之共通性，尚未逾越檢察官請求確定具有侵害性基本社
    會事實同一性之範圍，最高法院88年台非字第350 號判決參
    照。本件起訴書雖認被告所為係犯刑法第320 條第1 項之竊
    盜罪嫌，然實行公訴檢察官則認被告所為涉犯刑法第336 條
    第2 項業務侵占罪嫌，而當庭補充被告犯刑法第336 條第2
    項之罪嫌，參照前述最高法院88年台非字第350 號判決要旨
    ，法院可將檢察官起訴之竊盜罪，變更法條為業務侵占罪，
    從而實行公訴檢察官追加此部分條文，應無不當。刑法第
    336 條第2 項之條文，既經實行公訴檢察官於本院庭訊時補
    充，依檢察一體原則，本院自無庸再變更起訴法條。爰審酌
    被告犯罪之動機、目的、手段、所生之危害、所得之不法利
    益，犯後初否認犯行，至本院審理時始坦承犯行，且尚未賠
    償甲○○任店長之「OK便利商店」等一切情狀，量處如主文
    所示之刑，以示懲儆。又被告上開犯行，犯罪時間在96年4
    月24日以前，其所犯之罪，符合中華民國96年罪犯減刑條例
    有關減刑之規定，爰依該條例第2 條第1 項第3 款之規定減
    其刑期二分之一。被告所犯為最重本刑5 年以下有期徒刑以
    下刑之罪，依中華民國96年罪犯減刑條例規定減為6 月以下
    有期徒刑，爰依該條例第9 條之規定並諭知易科罰金之折算
    標準，至其易科罰金之折算標準，因修正前刑法第41條第1
    項前段規定：「犯最重本刑為5 年以下有期徒刑以下之刑之
    罪，而受6 個月以下有期徒刑或拘役之宣告，因身體、教育
    、職業、家庭之關係或其他正當事由，執行顯有困難者，得
    以1 元以上3 元以下折算1 日，易科罰金。」，而被告行為
    時之易科罰金折算標準，依95年7 月1 日修正條文施行前罰
    金罰鍰提高標準條例第2 條前段之規定（該條業經總統於95
    年5 月17日公布刪除，並自95年7 月1 日失效），就其原定
    數額提高為100 倍折算1 日，則被告行為時之易科罰金折算
    標準，應以銀元100 元至300 元折算1 日，經折算為新臺幣
    後，係以新臺幣300 元至900 元折算為1 日；惟修正後之刑
    法第41條第1 項前段則規定：「犯最重本刑為5 年以下有期
    徒刑以下之刑之罪，而受6 個月以下有期徒刑或拘役之宣告
    者，得以新臺幣1,000 元、2,000 元或3,000 元折算1 日，
    易科罰金。」，比較修正前後之易科罰金折算標準，依刑法
    第2 條第1 項前段之規定，應適用修正前刑法第41條第1 項
    前段及修正前罰金罰鍰提高標準條例第2 條前段之規定，定
    其易科罰金之折算標準。
四、實行公訴檢察官認被告上開犯行另構成刑法竊盜罪嫌，然被
    告上開犯行與刑法第320 條第1 項之構成要件並不該當，難
    論以該罪，此部分原應為無罪之諭知，然因檢察官認此部分
    與已起訴且經本院論罪科刑部分，有想像競合犯裁判上一罪
    關係（參本院前述審判筆錄第1 頁），爰不另為無罪之諭知
    。
五、據上論斷，應依刑事訴訟法第273 條之1 第1 項、第299 條
    第1 項前段，刑法第2 條第1 項前段、第336 條第2 項，修
    正前刑法第56條、第41條第1 項前段，刑法施行法第1 條之
    1 ，修正前罰金罰鍰提高標準條例第2 條，現行法規所定貨
    幣單位折算新臺幣條例第2 條，中華民國96年罪犯減刑條例
    第2 條第1 項第3 款、第7 條、第9 條，判決如主文。
六、本案經檢察官湯偉祥到庭執行職務。
中    華    民    國    97    年    8     月    15    日
                  刑事第三庭  法  官      江翠萍
以上正本證明與原本無異。
如不服本判決，應於收受送達後10日內向本院提出上訴書狀，其
未敘述上訴理由者，應於上訴期間屆滿後20日內向本院補提理由
書狀（均須按他造當事人之人數附繕本）。
                              書記官      陳慧玲
中    華    民    國    97    年    8     月    15    日


司法院資訊處製作；財團法人民間司法改革基金會備份。
